【裁判字號】    93,重訴,601
【裁判日期】    950310
【裁判案由】    塗銷所有權移轉登記
【裁判全文】
臺灣高雄地方法院民事判決             93年度重訴字第601號
原      告  華南商業銀行股份有限公司
法定代理人  丙○○
訴訟代理人  戊○○
訴訟代理人  侯重信  律師
被      告  乙○○
            丁○○
當事人間請求塗銷所有權移轉登記事件，本院於民國95年2 月24
日言詞辯論終結，判決如下：
    主  文
確認被告乙○○、丁○○間於民國九十三年八月十三日就坐落高
雄市○○區○○段一八○之十二地號土地，面積八十八平方公尺
，權利範圍全部，暨其上建號一九五六號即門牌號碼高雄市○○
區○○街三七號建物，權利範圍全部，以及坐落高雄市○○區○○段一三九之十二號土地、面積七十六平方公尺，權利範圍全部
，同段第一四○之十二號土地、面積四十七平方公尺，權利範圍
全部，暨上開二筆土地上建號七四五號即門牌號碼高雄市○○區
○○街一七二號建物，權利範圍全部所為之買賣關係不存在。
被告丁○○應將高雄市政府地政處前鎮地政事務所於民國九十三
年八月十七日以九十三年鎮登字第七五九三號收件就前項土地及
建物所為之所有權移轉登記行為，均予以塗銷。
訴訟費用由被告負擔。
    事實及理由
一、本件被告乙○○、丁○○均經合法通知，無正當理由未於最
    後言詞辯論期日到場，核無民事訴訟法第386 條各款所列情
    形，爰依原告之聲請，由其一造辯論而為判決。
二、原告起訴主張：緣訴外人宏馬企業有限公司（下稱宏馬公司
    ）於民國87年7 月25日邀同被告乙○○為連帶保證人而向原
    告借款，嗣原告對於宏馬公司之財產強制執行後，尚有新臺
    幣7,500,000 元、澳幣43,111.2元及利息、違約金，仍未受
    償。詎被告乙○○為規避上開連帶債務，竟於93年8 月13日
    與被告丁○○通謀而為虛偽意思表示，將其所有坐落高雄市
    小港區○○段180 之12地號土地，面積88平方公尺，權利範
    圍全部，暨其上建號1956號即門牌號碼高雄市○○區○○街
    37號建物，權利範圍全部（下稱系爭編號1 不動產），以及
    坐落高雄市○○區○○段139 之12號土地、面積76平方公尺
    ，權利範圍全部，同段第140 之12號土地、面積47平方公尺
    ，權利範圍全部，暨上開2 筆土地上建號745 號即門牌號碼
    高雄市○○區○○街172 號建物，權利範圍全部（下稱系爭
    編號2 不動產），出賣予被告丁○○，並於93年8 月17日以
    在同年月13日買賣為原因向高雄市政府地政處前鎮地政事務
    所（下稱前鎮地政事務所）申請將系爭編號1 、2 不動產所
    有權移轉登記予被告丁○○。被告2 人雖辯稱係被告乙○○
    向被告丁○○借款，再由被告丁○○向訴外人甲○○、己○○借款，惟被告乙○○於92年5 月15日曾自任會首，招集民
    間互助會，訴外人甲○○則為該互助會之會員，可知被告乙○○與訴外人甲○○、己○○夫妻原有金錢往來，應可直接
    向訴外人甲○○、己○○借款，並無由被告乙○○向被告丁○○借款，再由被告丁○○向訴外人甲○○、己○○借款之
    理，又對照被告所提出之合作金庫銀行取款憑條、合作金庫
    銀行本行支票申請書，及本院92年度執字第10175 號執行卷
    所附被告乙○○參與系爭編號2 不動產投標時保證金票據封
    存袋之記載，可知被告乙○○參與系爭編號2 不動產投標時
    保證金票據，即係訴外人甲○○在合作金庫五甲分行提款時
    ，央請合作金庫五甲分行所簽發，故訴外人己○○於92年11
    月11日匯入被告乙○○於新竹國際商業銀行之600,000 元之
    款項，亦應係供被告乙○○繳交價金之用，可知借款人應係
    被告乙○○，而非被告丁○○。故被告乙○○與被告丁○○
    就系爭編號1 、2 不動產所為之買賣行為及所有權移轉登記
    行為，應係通謀虛偽意思表示而屬無效。茲因被告乙○○怠
    於行使其確認其與被告丁○○間於93年8 月13日就系爭編號
    1 、2 不動產所為之買賣關係不存在及怠於依民法第113 條
    或第767 條規定，請求被告丁○○塗銷上開所有權移轉登記
    ，乃代位被告乙○○請求確認被告乙○○與丁○○間於93年
    8 月13日就系爭編號1 、2 不動產所為之買賣關係不存在，
    並代位被告乙○○請求被告丁○○塗銷上開所有權移轉登記
    。如本院認被告間並非通謀虛偽意思表示，被告乙○○就系
    爭編號1 、2 不動產所為之買賣行為及所有權移轉登記行為
    ，乃用以抵償舊債，應屬無償行為，縱認屬於有償行為，該
    有償行為亦有損害於債權人之權利，且被告乙○○為債務人
    ，原告並於93年8 月2 日聲請本院扣押被告乙○○對於第三
    人全民電視股份有限公司之薪津等債權，本院亦已於同年月
    3 日核發執行命令，被告乙○○不能諉為不知，被告丁○○
    為被告乙○○之配偶，與被告乙○○同財共居，亦無不知之
    理，原告自得依民法第244 條第2 項或第1 項規定，予以撤
    銷，並依同法第244 條第4 項規定，請求被告丁○○塗銷上
    開所有權移轉登記，或以被告乙○○怠於依民法第113 條或
    第767 條規定，代位被告乙○○請求被告丁○○塗銷前揭所
    有權移轉登記等語。爰先位聲明：(一)確認被告乙○○、丁○○間於93年8 月13日就系爭編號1 、2 不動產所為之買賣關
    係不存在。(二)被告丁○○應將前鎮地政事務所於93年8 月17
    日以93年鎮登字第7593號收件就前項土地及建物所為之所有
    權移轉登記行為，均予以塗銷。備位聲明：(一)被告乙○○與
    被告丁○○間於93年8 月13日就系爭編號1 、2 不動產所為
    之買賣行為及所有權移轉登記行為應予撤銷。(二)被告丁○○
    應將前鎮地政事務所於93年8 月17日以93年鎮登字第7593號
    收件就前項土地及建物所為之所有權移轉登記行為，均予以
    塗銷。
三、被告乙○○、丁○○雖未於最後言詞辯論期日到場，惟據其
    等以前所提出之答辯書狀及以前到庭所為之聲明及陳述略以
    ：92年間法院拍賣系爭編號2 不動產，被告乙○○因參與投
    標但現金不足，向被告丁○○借款，被告丁○○因無足夠資
    金，乃以自己名義向甲○○、己○○夫妻分別借款1,050,00
    0 元及600,000 元，共計1,650,000 元，並指示甲○○、己○○將借貸之款項直接匯入被告乙○○之帳戶，故被告乙○○共計積欠被告丁○○1,650,000 元，嗣於93年8 月間，被
    告乙○○因無力負擔貸款，乃與被告丁○○合意由被告乙○○將系爭編號1 、2 不動產之所有權移轉登記予被告丁○○
    ，用以抵償1,650,000 元之債務，並由被告丁○○繼續繳納
    貸款，並非通謀虛偽之意思表示。又被告乙○○於將系爭編
    號1 、2 不動產移轉登記予被告丁○○以前，不知原告已取
    得執行名義，若被告乙○○已知原告已取得執行名義，當無
    參與系爭編號2 不動產投標之可能，被告乙○○將系爭編號
    1 、2 不動產移轉登記予被告丁○○，並無損害原告債權之
    意等語，並聲明：原告之訴駁回。
四、按確認法律關係之訴，非原告有即受確認判決之法律上利益
    者，不得提起之，民事訴訟法第247 條第1 項前段定有明文
    。所謂即受確認判決之法律上利益，係指法律關係之存否不
    明確，原告主觀上認其在法律上之地位有不安之狀態存在，
    且此種不安之狀態，能以確認判決將之除去者而言（最高法
    院52年臺上字第1240號判例參照）。查原告主張被告乙○○
    、丁○○間於93年8 月13日就系爭編號1 、2 不動產所為之
    買賣行為乃通謀虛偽之意思表示，應屬無效，其買賣關係不
    存在，為被告所否認，故原告與被告間，對於被告乙○○、
    丁○○於93年8 月13日就系爭編號1 、2 不動產所為之買賣
    關係存否已不明確，且原告主觀上認足以影響其對於系爭編
    號1 、2 不動產取償之權利，在法律上之地位有不安之狀態
    存在，而此種不安之狀態得以確認判決將之除去，故原告自
    有即受確認判決之法律上利益，其提起確認之訴並為先位聲
    明，核無不合，應予准許。
五、兩造不爭執事項：
  (一)訴外人宏馬公司於87年7 月25日邀同被告乙○○為連帶保證
    人而向原告借款，嗣原告對於宏馬公司之財產強制執行後，
    尚有新臺幣7,500,000 元、澳幣43,111.2元及利息、違約金
    ，仍未受償。並有本院債權憑證影本1 份在卷可按。
  (二)被告乙○○於93年8 月17日以同年月13日發生買賣為原因，
    向前鎮地政事務所申請將系爭編號1 、2 不動產所有權移轉
    登記予被告丁○○，經高雄市前鎮地政事務所以93年度鎮登
    字第7593號收件。復有土地登記申請書影本1 份、土地建築
    改良物買賣所有權移轉契約書影本2 份附卷可佐。
六、本件之爭點：
  一先位請求部分：
    (一)被告乙○○、丁○○間於93年8 月13日就系爭編號1 、2
      不動產所為之買賣行為，是否為通謀虛偽意思表示而屬無
      效？
    (二)原告請求確認被告乙○○、丁○○間於93年8 月13日就系
      爭編號1 、2 不動產所為之買賣關係不存在，及原告請求
      被告丁○○應將前鎮地政事務所於93年8 月17日以93年鎮
      登字第7593號收件就前開土地及建物所為之所有權移轉登
      記行為，均予以塗銷，有無理由？
  二備位請求部分：
    (一)原告請求撤銷被告乙○○與被告丁○○間於93年8 月13日
      就系爭編號1 、2 不動產所為之買賣行為及所有權移轉登
      記行為，有無理由？
    (二)原告請求被告丁○○應將前鎮地政事務所於93年8 月17日
      以93年鎮登字第7593號收件就前項土地及建物所為之所有
      權移轉登記行為，均予以塗銷，有無理由？
七、得心證之理由：
  一先位請求部分：
    (一)被告乙○○、丁○○間於93年8 月13日就系爭編號1 、2
      不動產所為之買賣行為及所有權移轉登記行為，是否為通
      謀虛偽意思表示而屬無效？
      1.原告主張：被告乙○○與被告丁○○就系爭編號1 、2
        不動產所為之買賣行為及所有權移轉登記行為，應係通
        謀虛偽意思表示而屬無效之事實，為被告所否認，辯稱
        ：92年間法院拍賣系爭編號2 不動產，被告乙○○因參
        與投標但現金不足，向被告丁○○借款，被告丁○○因
        無足夠資金，乃以自己名義向甲○○、己○○夫妻分別
        借款1,050,000 元及600,000 元，共計1,650,000 元，
        並指示甲○○、己○○將借貸之款項直接匯入被告乙○○之帳戶，故被告乙○○共計積欠被告丁○○1,650,00
        0 元，嗣於93年8 月間，被告乙○○因無力負擔貸款，
        乃與被告丁○○合意由被告乙○○將系爭編號1 、2 不
        動產之所有權移轉登記予被告丁○○，用以抵償1,650,
        000 元之債務，並由被告丁○○繼續繳納貸款，並非通
        謀虛偽之意思表示等語，並提出合作金庫銀行取款憑條
        、合作金庫銀行本行支票申請書及被告乙○○於新竹國
        際商業銀行高雄分行所開立帳戶之存摺影本各1 份為證
        。
      2.查被告乙○○為被告丁○○之夫，且被告2 人所辯被告
        乙○○向被告丁○○借貸之款項高達1,650,000 元，被
        告乙○○對於被告丁○○有無足以借貸之款項，應知之
        甚詳，再被告乙○○曾於92年5 月15日自任會首，招集
        民間互助會，訴外人甲○○則為該互助會之會員，並有
        互助會單影本各1 份在卷足據，可知被告乙○○亦認識
        訴外人甲○○、己○○夫妻，然竟於被告丁○○並無足
        以借貸款項之狀況下，先向被告丁○○借貸，再由被告
        丁○○向其亦認識之訴外人甲○○、己○○借款，已與
        常情有違。
      3.次查，依被告所提出之合作金庫銀行取款憑條、合作金
        庫銀行本行支票申請書及被告乙○○於新竹國際商業銀
        行高雄分行所開立帳戶之存摺影本各1 份，雖分別足以
        證明訴外人甲○○有於92年11月3 日至合作金庫銀行五
        甲分行提領1,050,000 元，並央請該行以簽發該行為發
        票人，以被告乙○○為受款人，票號0000000 號之支票
        支付，及訴外人己○○曾於92年11月11日匯款600,000
        元至被告乙○○於新竹國際商業銀行高雄分行所開立之
        帳戶內之事實，惟均無從據以認定被告2 人間、被告丁○○與訴外人甲○○、己○○間，有無金錢之交付，及
        借貸意思表示互相一致之事實，且其中1,050,000 元部
        分，核與被告所辯由被告丁○○指示甲○○將借貸之款
        項直接匯入被告乙○○之帳戶云云，亦有未合，自均不
        足據為有利被告之認定。
      4.又被告雖聲請訊問證人甲○○、己○○，惟按訴訟行為
        須支出費用者，審判長得定期命當事人預納之，當事人
        不預納者，法院得不為該行為，民事訴訟法第94條之1
        第1 項前段定有明文，經本院於94年12月30日以民事裁
        定命被告於收受裁定送達7 日內，預納證人甲○○、己○○之證人旅費，該民事裁定已於95年1 月16日午後12
        時發生送達之效力，有本院送達證書2 份在卷可按，然
        被告2 人均未於收受裁定送達7 日內預納證人旅費，揆
        諸前揭規定，本院自得不為該行為。此外，被告2 人對
        於被告乙○○向被告丁○○借款1,650,000 元，被告丁○○復分別向訴外人甲○○、己○○分別借貸1,050,00
        0 元及600,000 元之事實，復未能舉出其他證據以實其
        說，被告2 人上開辯解，自無足採。
      5.綜上所陳，被告2 人間既未能證明其等間確有借貸關係
        存在，其等主張被告乙○○因無力負擔貸款，乃與被告
        丁○○合意由被告乙○○將系爭編號1 、2 不動產之所
        有權移轉登記予被告丁○○，用以抵償1,650,000 元之
        債務云云，亦無足取。從而，堪認被告乙○○與被告丁○○並無買賣行為存在，其等間就系爭編號1 、2 不動
        產所為之買賣行為及所有權移轉登記行為，應係通謀虛
        偽意思表示所致，均屬無效。
    (二)原告請求確認被告乙○○、丁○○間於93年8 月13日就系
      爭編號1 、2 不動產所為之買賣關係不存在，及原告請求
      被告丁○○應將前鎮地政事務所於93年8 月17日以93年鎮
      登字第7593號收件就前開土地及建物所為之所有權移轉登
      記行為，均予以塗銷，有無理由？
      1.按表意人與相對人通謀而為虛偽意思表示者，其意思表
        示無效；無效法律行為之當事人，於行為當時，知其無
        效或可得而知者，應負回復原狀或損害賠償責任；債務
        人怠於行使其權利時，債權人因保全債權，得以自己之
        名義，行使其權利，民法第87條第1 項、第113 條及第
        242 條分別定有明文。查被告乙○○與被告丁○○並無
        買賣行為存在，其等間就系爭編號1 、2 不動產所為之
        買賣行為及所有權移轉登記行為，既為通謀虛偽意思表
        示，均屬無效，原告請求確認被告乙○○、丁○○間於
        93年8 月13日就系爭編號1 、2 不動產所為之買賣關係
        不存在，即屬有據。又被告乙○○、丁○○間就系爭編
        號1 、2 不動產所為之所有權移轉登記行為，既係被告
        2 人通謀所為之虛偽意思表示，被告2 人於行為當時自
        應知其為無效，被告乙○○原得依民法第113 條之規定
        ，請求被告丁○○塗銷系爭編號1 、2 不動產之所有權
        移轉登記，以回復原狀，惟被告乙○○怠於行使此項權
        利，原告為其債權人，因保全債權，自得依民法第242
        條之規定，以債權人之地位，代位被告乙○○行使此項
        權利，原告請求被告丁○○應將前鎮地政事務所於93年
        8 月17日以93年鎮登字第7593號收件就前開土地及建物
        所為之所有權移轉登記行為，均予以塗銷，亦屬有據。
      2.原告另雖主張代位被告乙○○行使民法第767 條之權利
        ，訴請被告丁○○應將前鎮地政事務所於93年8 月17日
        以93年鎮登字第7593號收件就前開土地及建物所為之所
        有權移轉登記行為，均予以塗銷，惟因原告乃以單一聲
        明，主張二以上之訴訟標的，請求本院擇一為原告勝訴
        之判決，為訴之選擇合併，本院既已認原告代位被告乙○○行使民法第113 條規定所為之請求為有理由，自毋
        庸再就原告併為主張之代位被告乙○○行使民法第767
        條規定所為之請求，予以論述，附此敘明。
  二備位請求部分：本件原告先位之訴既已獲勝訴判決，本院就
    其備位請求，自毋庸再予審酌。
八、綜上所陳，原告先位之請求：(一)確認被告乙○○、丁○○間
    於93年8 月13日就系爭編號1 、2 不動產所為之買賣關係不
    存在。(二)被告丁○○應將前鎮地政事務所於93年8 月17日以
    93年鎮登字第7593號收件就前項土地及建物所為之所有權移
    轉登記行為，均予以塗銷，均有理由，應予准許。
九、本件事證已臻明確，兩造其餘爭點及攻擊防禦方法，經本院
    審酌後，認與判決之結果不生影響，無一一論述必要，附此
    敘明。
十、據上論結，原告之訴為有理由，依民事訴訟法第385 條第1
    項前段、第78條、第85條第1 項前段，判決如主文。
中    華    民    國    95    年    3     月    10    日
                  民事第二庭法  官  伍逸康
如不服本判決，應於送達後20日內，向本院提出上訴狀並表明上
訴理由，如於本判決宣示後送達前提起上訴者，應於判決送達後
10日內補提上訴理由書（須附繕本）。
中    華    民    國    95    年    3     月    10    日
                            書記官  光聰


司法院資訊處製作；財團法人民間司法改革基金會備份。
